【裁判字號】    99,重訴,31
【裁判日期】    990602
【裁判案由】    履行契約
【裁判全文】
臺灣臺中地方法院民事判決  99年度重訴字第31號
原      告  林雪枝
訴訟代理人  黃秀蘭    律師
複代理人    廖紋儷
訴訟代理人  林益輝    律師
複代理人    鐘仲智
被      告  吳其儒
訴訟代理人  柯開運    律師
當事人間履行契約事件，本院於99年5月19日言詞辯論終結，判
決如下：
    主    文
原告之訴及假執行之聲請均駁回。
訴訟費用由原告負擔。
    事實及理由
壹、程序事項：
一、按訴狀送達後，原告不得將原訴變更或追加他訴。但請求之
    基礎事實同一者、擴張或減縮應受判決事項之聲明者，不在
    此限；又不變更訴訟標的，而補充或更正事實上或法律上之
    陳述者，非為訴之變更或追加。民法第255條第1項第2、3款
    、第256條定有明文。原告起訴主張行使買回權，請求被告
    履行契約，原聲明求為判決：被告應將合毅工業有限公司（
    以下簡稱合毅公司）登記之股權全部移轉登記予原告，原告
    於登記後15日同時給付被告新台幣（下同）1,900萬元。訴
    狀送達後，以民國（下同）99年4月7日民事準備(二)狀變更其
    （先位）訴之聲明如后述，並陳明願供擔保聲請宣告假執行
    ，其請求之基礎事實與原訴相同，未變更訴訟標的，係擴張
    聲明主張被告應履行契約之內容，核符合上述法條之規定，
    應予准許。
二、次按民事訴訟法第255條第1項第2款所稱「請求之基礎事實
    同一」，係指變更或追加之訴與原訴之主要爭點有其共同性
    ，各請求利益之主張在社會生活上可認為同一或關連，而就
    原請求之訴訟及證據資料，於審理繼續進行在相當程度範圍
    內具有同一性或一體性，得期待於後請求之審理予以利用，
    俾先後兩請求在同一程序得加以解決，避免重複審理，進而
    為統一解決紛爭者而言。本件原告原起訴係以兩造間於97年
    7 月21日訂立協議書，原告與訴外人吳淑娟等股東將合毅公
    司之股權全部讓與被告，協議書第5條並定有買回條款，原
    告於1年內得隨時主張買回，被告不得拒絕，原告於98年7月
    10日委託律師發函向被告表示買回，被告拒絕履行為由，起
    訴請求被告履行協議書第5條之約定。嗣原告以99年4月7日
    民事準備(二)狀追加備位聲明，則主張被告未依協議書一(一)、
    (三)之約定履行，經原告暨訴外人吳淑娟等於97年8月6日發函
    催告被告履行約定，被告仍未履行，原告已於97年8月17日
    寄發存證信函向被告表示解除契約，依民法第259條規定請
    求被告負回復原狀之義務。核其追加前、後所憑之基礎事實
    並非同一（前者係依協議書第5條約定行使買回權，後者則
    以被告有給付遲延情事，經解除契約後請求回復原狀），追
    加前、後所應調查之證據、訴訟資料亦未具有共通性，再原
    告得否主張解除契約，其法律關係複雜，且尚有待調查證據
    始能審認，如准原告訴之追加，勢將妨礙被告之防禦及訴訟
    之終結至明，且被告對原告所為訴之追加已表示反對。從而
    ，原告所為上開訴之追加，於法未合，自應予駁回，合先敘
    明。
貳、實體事項：
一、原告聲明求為判決：被告應將合毅公司登記之股權全部移轉
    登記予原告，併點交合毅公司坐落「彰化縣鹿港鎮○○○○
    路7號」廠房一座及如原告民事準備(二)狀附件四所示之機器
    設備及民事陳報狀附件五所示模具及材料全部資產予原告。
    原告於股權移轉登記完畢及點交合毅公司全部資產後15日內
    給付被告3,650元及7張面額各為50萬元之支票；原告願供擔
    保聲請宣告假執行。其陳述略以：
  (一)兩造及訴外人吳淑娟、吳淑鈴、吳雅慧於97年7月21日簽立
    協議書，就上述人等共同投資之合毅公司協議原告、吳淑娟
    、吳淑鈴、吳雅慧等人之股權全部讓予被告承受，由被告單
    獨取得合毅公司之全部資產及經營權，其對價約定為1億元
    ，此1億元之給付方式如下：被告承受合毅公司向訴人華南
    商業銀行股份有限公司（以下簡稱華南銀行）之抵押貸款
    4,000萬元；於原告、吳淑娟、吳淑鈴、吳雅慧等股權移轉
    過戶予被告後，被告支付原告1,00 0萬元；自97年8月至99
    年10月由被告簽發每月面額50萬元之支票共27紙予原告，合
    計金額為1,350萬元；自99年起至118年，被告應每年給付原
    告100萬元，交付發票日為每年之12月31日之支票20紙，金
    額合計為2,000萬元，餘款以原告經營之鴻樺不銹鋼有限公
    司（以下簡稱鴻樺公司）與合毅公司間原告債權債務互相抵
    充。並於協議書第5條定有買回條款，約定：乙方（即原告
    ，以下同）得於協議書簽定後1年內隨時以1億元之金額向甲
    方（即被告，以下同）購買合毅公司所有資產（包括甲方原
    有出資額，其價值經簽約人同意為一千萬元），甲方不得拒
    絕，乙方並應退還甲方先行給予乙方之未到期支票。茲原告
    為行使買回權，已於98年7月10日委由律師發函通知被告依
    協議書第5條履行，惟迄今被告仍拒絕出面辦理，爰依兩造
    所定協議書第5條之約定，訴請被告履行契約。
  (二)協議書第5條所約定之買回價金1億元，其給付方式、時間是
    比照協議書一之約定。原告依系爭協議書迄今受領被告給付
    之價金僅2,000萬元，即系爭協議書一(二)約定之1,000萬元及
    一(三)約定被告簽發予原告，面額各為50萬元之支票27紙，原
    告已兌領20紙，金額為1,000萬元，合計為2,000萬元，此部
    分價金自應退還。另合毅公司向向華南銀行貸款之4,000萬
    元部分，依協議書一(一)，兩造原約定僅將連帶保證人辦理變
    更，因其債務人為合毅公司，於股權辦理移轉為原告後，該
    4, 000萬元自歸由原告承擔，被告雖辯稱其繳納之利息應由
    原告補償之，惟系爭協議書第5條約定買回價金，兩造已另
    約定為1億元，則此4,000萬元債務之利息為被告買受後應給
    付之義務，與原告應給付之買回價金無關。另一(四)被告尚未
    簽發交付原告之2,000萬元與上述4,000萬元，合計6,000萬
    元部分依民法第342條規定，原告指定抵充依系爭協議書第5
    條所示原告應給付1億元中之6,000萬元。又原告目前執有被
    告簽發尚未兌現之支票7紙，面額合計350萬元，原告同意於
    給付價金同時返還予被告，抵充1億元中之350萬元，是兩造
    約定之買回價金1億元中6,350元業已抵充，原告無另行給付
    被告之必要。再系爭協議書一(五)約定，以鴻樺公司與合毅公
    司債權債務互相抵銷價款中1,650元部分，因斯時原告已將
    合毅公司之生財機具、貨品及材料等均點交予被告，此為合
    毅公司之全部資產，被告應全部點交予原告，於點交此全部
    資產及股權後，原告當應將此1,650萬元及已受領之價金2,0
    00萬元給付予被告，若被告無法給付此項合毅公司全部資產
    時，當應依民法第383條規定賠償原告之損害。另系爭協議
    書第5條並未約定被告移轉股權及點交合毅公司所有資產予
    原告時，原告應於何時給付價金，依系爭協議書約定之條件
    相同時，原告至遲應於點交完畢後15日內給付，以符公平。
二、被告聲明求為判決如主文所示，其陳述略以：
  (一)原告依協議書第5條之約定提起本訴，惟協議書第5條係約定
    ：「乙方得隨時以壹億元之金額向甲方購買合毅公司所有資
    產（包括甲方原有出資額，其價值經簽約人同意為一千萬元
    ），甲方不得拒絕，惟至遲應於本契約簽立日起一年內為之
    ，乙方並應退還甲方依上開第一條內容先行給予乙方之未到
    期支票。」足證原告買回期限至98年7月21日止，且原告向
    被告買買回之價金為1億元，並非原告主張給付之金額，兩
    造復未約定於股權過戶登記、點交合毅公司全部資產後15
    日始為給付。原告如欲行使買回權，依民法第379條規定自
    應依協議書第5條所定，於買回期限內提出買回價金1億元，
    買回契約始生效力。本件原告於98年7月10日委託律師發函
    僅泛稱「茲代表本所當事人林雪枝女士向台端表示：林雪枝
    女士以本函為依台端與林雪枝女士於97年7月21日所簽立之
    協議書第5條的約定向台端購買合毅公司之意思表示，請台
    端依該協議書履行」等語，並未將約定之買回價金1億元提
    出，本件買回契約尚難認已發生效力。原告嗣於99年1月8日
    提起本訴，已逾兩造約定之買回期限，原告不得向被告行使
    買回權，且其訴之聲明所主張之對價與系爭協議書約定之買
    回價金不符，故本件買回契約不發生效力，原告請求被告履
    行契約，顯無理由。
  (二)原告所為抵銷之主張，均屬原告片面不實之詞，與協議書第
    5條之明文約定不符，且原告對被告並無任何主動債權，何
    來抵銷之理？另被告依協議書一(一)之約定，自兩造於97 年7
    月21日訂立協議書後，已繳納合毅公司向華南銀行貸款之本
    息合計3,069,109元，原告主張給付之買回價金就此竟置而
    不問，亦屬無由。
三、兩造不爭執之事實：
  (一)合毅公司原有股東為兩造及訴外人吳淑娟、吳淑鈴、吳雅慧
    共5人，登記之出資額為原告1 200萬元，其餘4人皆為200萬
    元。嗣5人於97年7月21日在何崇民律師事務所簽立協議書，
    約定：
  一經結算後，乙（即原告，以下同）、丙（即吳淑娟，以下同
    ）、丁（即吳淑鈴、吳雅慧，以下同）等人同意將其於合毅
    公司中所有出資額，以新台幣（以下同）壹億元（不含合毅
    公司債務）賣予甲方（即被告，以下同），甲方之給付方式
    如下：
  (一)簽約日：合毅公司以其名義於97年97月21日前向華南銀行所
    借款之四千萬元由甲方承擔，甲方並應於簽約日起十五日，
    將原由丙方擔任合毅公司保證人之登記塗銷，於簽約後，除
    丙方應配合甲方辦理塗銷保證人登記外，前開借款概與乙、
    兩、丁方無涉。
  (二)於乙、丙、丁方完成股權移轉登記予甲方後：甲方應於過戶
    完成日十五日內支付一千萬元予乙方。
  (三)自97年08月起迄99年10月止：甲方應於97年08月5日前，一
    次開立發票人為甲方、票面金額五十萬元、發票日期為每月
    5日前之支票二十七張予乙方，其給付金額共計一千三百五
    十萬元整。
  (四)自99年起至118年止：甲方應於99年12月31日前，一次開立
    發票人為甲方、票面金額一百萬元、發票日期為每年12月31
    日前之支票二十張予乙方，金額合計二千萬元。
  (五)剩餘金額，簽約人同意甲方以下列方式抵充之：
  1.於簽約日前，乙方所有鴻樺公司對合毅公司應收帳款2,418,
    400元與合毅公司對鴻樺公司之應收帳款14,531,083元，彼
    此間之所有帳款互相沖銷歸零（以下略）。
  2.甲方於簽約日前匯款給乙方金額共計1,183萬元，甲方同意
    不再向乙方催討。
  (六)甲方得視情形，隨時為期前清償，並不得向乙方請求為此所
    額外獲得之利息收益。
  二（略）
  三（略）
  四（略）
  五乙方得隨時以壹億元之金額向甲方購買合毅公司所有資產（
    包括甲方原有出資額，其價值經簽約人同意為一千萬元），
    甲方不得拒絕，惟至遲應於本契約簽之日起一年內為之，乙
    方並應退還甲方依上開第一條內容先行給予乙方之未到期支
    票。
    （以下略）
  (二)被告已依協議書一(二)、(三)支付1000萬元及簽發面額50萬元之
    支票27張予原告，原告已兌領其中20張支票，兌領金額1000
    萬元，尚有7張支票未兌領。
  (三)兩造簽立協議書後，合毅公司向華南銀行借款之貸款本息，
    自97年8月16日起至99年1月16日止，由被告負責繳納，金額
    合計3,069,109元，尚欠本金餘額為38,464,944元。
  (四)原告於98年7月10日委請臺灣聯合工商法律事務所以(98)林
    雪枝字第980710號函依協議書第五條約定向被告表示購買合
    毅公司之意思表示，被告於同年月14日收受送達。
四、法院之判斷：
  (一)按出賣人於買賣契約保留買回之權利者，得返還其所受領之
    價金，而買回其標的物；前項買回之價金，另有特約者，從
    其特約。民法第379條第1項、第2項定有明文。又「買回契
    約效力之發生，以出賣人即買回人於買回期限內，提出買回
    價金，向買受人表示買回為要件，此觀民法第379條第1項之
    規定自明。上訴人僅於買回期限內，向被上訴人表示買回其
    原出賣之系爭不動產，並未將約定之買回價金提出，則買回
    契約尚未發生效力。」最高法院79年台上字第2231號著有判
    例可參。是買賣契約保留買回之權利者，出賣人即買回人應
    於約定之買回期限內，現實提出其所受領之價金或當事人另
    為特約之買回價金向買受人表示買回，買回契約始能發生效
    力，苟出賣人僅向買受人為買回之意思表示，而未提出買回
    價金者，其買回契約尚不發生效力。
  (二)本件依兩造所訂協議書第5條約定為：「五乙方得隨時以壹
    億元之金額向甲方購買合毅公司所有資產（包括甲方原有出
    資額，其價值經簽約人同意為一千萬元），甲方不得拒絕，
    惟至遲應於本契約簽之日起一年內為之，乙方並應退還甲方
    依上開第一條內容先行給予乙方之未到期支票。」等語，依
    其約定之內容，本件兩造特約之買回價金應為1億元，且就
    買回價金之支付方式、支付時間等事項，均未為其他之約定
    ，有兩造均不爭執之協議書可憑。原告雖主張有關買回價金
    之給付方式及何時給付，應依協議書一之約定為之，然已為
    被告所否認，參酌證人何崇民律師到庭結證陳稱：「（原告
    訴訟代理人問：協議書一(一)約定合毅公司向華南銀行貸款四
    千萬元，由被告承擔，協議書第五條所定買回條款，是否兩
    造有約定買回時，只要公司移轉給買回人，那四千萬元也應
    該由其承擔？）當時並沒有作這方面的約定。訂立第5條買
    回條款，是在當天下午五、六點，其他條件都已經談妥後，
    原告還在猶豫是否簽協議書，原告朋友建議說加訂買回條款
    ，約定一年內原告可以同樣金額買回。但對於如何買回當時
    並沒有約定。」、「（原告訴訟代理人問：會訂立買回條款
    ，是否當時雙方談到，以後原告隨時都可以買回？）如果按
    照當時原告朋友建議，確實是一年內，原告隨時可以買回合
    毅公司的全部資產，包含被告的出資額，價額訂為1千萬。
    」、「（被告訴訟代理人問：依照協議書約定，原告可否單
    獨以1900萬元向被告買回合毅公司的出資額？）依照協議書
    第五條，原告必須以1億元買回合毅公司全部資產。」等語
    （見本院99年3月10日言詞辯論筆錄)，足見兩造於簽立協議
    書時，就協議書第5條所定保留原告買回權利之條款，並無
    再以合意特約定其買回價金之給付方式及何時給付，故原告
    主張本件買回價金之給付方式及何時給付比照協議書第1條
    之約定云云，即無足採納。則揆諸前揭法條及最高法院判例
    之意旨，原告如欲行使其買回權，應於兩造約定之買回期限
    內（即至97年7月21日止）現實提出兩造特約之買回價金1億
    元向被告表示買回之意思，其買回契約始能發生效力。
  (三)姑不論原告有關買回價金抵充（即6,350萬元）部分之主張
    是否正當，原告雖在買回期限屆滿前，於97年7月10日委請
    律師發函予被告略以：「茲代表本所當事人林雪枝女士向台
    端表示：林雪枝女士以本函為依台端與林雪枝女士於97 年7
    月21日所簽立之協議書第5條的約定向台端購買合毅公司之
    意思表示，請台端依該協議書履行」等語，有原告提出之通
    知函可稽，核其內容僅係向被告為買回之意思表示，惟並無
    現實提出兩造特約之買回價金，且迄至本件言詞辯論終結前
    均未提出其已受領之價金及其餘抵充後之買回價金餘額，則
    本件協議書第5條所約定之買回契約，自不發生效力。
五、綜上所述，本件原告未提出買回價金向被告表示買回，買回
    契約不發生效力，從而，原告依協議書第5條約定，請求被
    告履行契約，即屬無由，應予駁回。其假執行之聲請亦失其
    依據，應併予駁回。
六、本件判決之基礎已為明確，兩造其餘攻擊、防禦方法及舉證
    ，均核與判決結果無影響，爰不一一論述，附此陳明。
七、訴訟費用負擔之依據：民事訴訟法第78條。
中    華    民    國    99    年    6     月    2    日
                  民事第一庭    法  官  陳文爵
正本係照原本作成。
如對本判決上訴，須於判決送達後20日內向本院提出上訴狀。
中    華    民    國    99    年    6     月    3    日
                                書記官  施玉卿

司法院資訊處製作；財團法人民間司法改革基金會備份。
